【裁判字號】    97,訴,311
【裁判日期】    971007
【裁判案由】    塗銷土地抵押權設定登記
【裁判全文】
臺灣屏東地方法院民事判決               97年度訴字第311號
原      告  甲○○
被      告  丙○○
            乙○○
上列當事人間塗銷土地抵押權設定登記事件，本院於民國97年9
月23日言詞辯論終結，判決如下：
    主  文
被告間就坐落屏東縣鹽埔鄉○○段一二二地號土地應有部分二五
二０六分之五０００，於民國九十六年十二月十八日就債權擔保
金額新臺幣肆佰萬元之抵押權設定行為，應予撤銷。
被告乙○○就前項土地於民國九十六年十二月十八日經屏東縣里
港政事務所以屏里字第084330號所為抵押權設定登記應予塗銷。
訴訟費用由被告各負擔二分之一。
    事實及理由
一、原告方面：
  (一)原告主張：原告持有被告丙○○分別於民國96年11月16日簽
    發面額新臺幣（下同）24萬元、支票號碼：AA0000000 號、
    96年12月1 日簽發、面額34萬元、支票號碼AA0000000 號、
    97年1 月14日簽發、面額32萬元、支票號碼AA0000000 號之
    支票3 張，合計90萬元（下稱系爭債權），經原告遵期提示
    而遭退票，原告遂以上開事由向本院聲請對被告丙○○財產
    在34萬元範圍內實施假扣押，經本院以96年度裁全字第3539
    號裁定准許在案。詎原告於為被告丙○○提供擔保後，於96
    年12月20日檢具96年12月11日之土地登記謄本，聲請對被告
    丙○○所有坐落屏東縣鹽埔鄉○○段122 地號土地（下稱系
    爭土地）及其在臺灣銀行鹽埔分行之存款債權假扣押強制執
    行之際，因本院先於96年12月20日以屏院惠民執荒字第96執
    全字第1657號執行命令禁止被告丙○○收取其在臺灣銀行鹽
    埔分行之存款債權，被告丙○○知悉上情後，為達到減少其
    積極財產，減弱原告對其求償債權之擔保，而使原告債權不
    能完全受償之目的，隨即於同年12月18日與其父即被告乙○
    ○勾串，其實質上未自乙○○獲得任何對價，卻以名下所有
    系爭土地之應有部分25206 分之5000設定擔保債權額400 萬
    元之借款抵押權（下稱系爭抵押權）予被告乙○○，原告對
    被告之系爭債權已經本院以97年司促字第1220號支付命令確
    定，原告欲持上開支付命令對被告丙○○所有系爭土地強制
    執行之際，於97年4 月14日申請最新土地登記謄本時才發現
    被告間上開行為。惟被告丙○○與被告乙○○間關於系爭土
    地之抵押權設定登記行為，其設定當時並未債權存在，乃屬
    舊債務新設定抵押權，性質上屬無償行為，又被告丙○○除
    系爭土地外，其餘名下所有同段110 、113 、114 、121 地
    號土地之面積持分均甚少，亦不足以清償原告之系爭債權，
    被告間就系爭土地所為抵押權設定行為，顯已害及原告之債
    權，爰依民法第244 條第1 項及第4 項規定，提起本訴等語
    ，並於本院聲明：如判決主文所示。
  (二)對被告抗辯之陳述：被告丙○○從事養殖青蛙生意，有一定
    收入，其向被告乙○○所借款應該已經還清。系爭土地應是
    被告丙○○所有，且被告亦承認系爭抵押權設定之時，並無
    任何借款之情事，故系爭抵押權之設定實屬無償行為。至於
    被告乙○○抗辯系爭土地是信託登記給被告丙○○，亦未舉
    證證明，況且父子間贈與土地也是常有之事，而被告乙○○
    自承丙○○每月會固定給伊收入還錢，與信託內涵不符，足
    可證明其等間就系爭土地並非信託登記給丙○○所有。
二、被告方面：
  (一)被告丙○○則以：原告持有之3 張支票確為其簽發，但是該
    3 張支票是借給訴外人鄭智遠，而由鄭智遠持票向原告借款
    ，其與原告間實質上無何債權債務關係。而系爭土地當初購
    買當時確有向父親乙○○借款300 萬元，只是最近才設定系
    爭抵押權予父親乙○○，系爭土地實質上並非伊所有等語置
    辯，並聲明：駁回原告之訴。
  (二)被告乙○○則以：系爭土地當初是因為其擔任弟弟之連帶保
    證人，其代弟弟償還債務，故弟弟才將土地移轉給伊，伊遂
    將系爭土地信託登記給兒子丙○○所有名義。但因為擔心兒
    子從事事業在外可能亂花錢，才辦理系爭抵押權設定登記。
    兒子向伊借錢之時，其身上亦無錢可借兒子等語置辯，並聲
    明：駁回原告之訴。
三、經查：(一)原告主張因持有告丙○○簽發支票取得系爭債權90
    萬元，並經本院以96年裁全字第3539號民事裁定准許在34萬
    元範圍對被告丙○○得為假扣押執行，其並先於96 年12 月
    11日申請系爭土地之土地登記謄本，當時尚無系爭抵押權設
    定，其於同年12月19日對被告丙○○聲請假扣押強制執行，
    之後本院於96年12月20日對被告丙○○核發屏院惠民執荒字
    第96執全1657號禁止收取命令，而被告間於96年12月18日就
    系爭土地應有部分25206 分之5000設定擔保債權400 萬元之
    普通抵押權，原告於97年4 月14日重新申請系爭土地之土地
    登記謄本時才知悉上情等情，業據提出支票及退票理由單、
    本院96年度裁全字第3539號民事裁定、96年12月20日屏院惠
    民執荒字第96執全字第1657號執行命令、96年12月11日之土
    地登記謄本、97年4 月14日之土地登記謄本、96年12月19日
    假扣押強制執行聲請狀等件為證，本院並依職權調閱被告間
    就系爭土地設定系爭抵押權之相關申請文件，及被告之財產
    明細。而被告丙○○對於原告持有之支票為伊所簽發亦未否
    認，及被告間對於系爭土地於96年12月18日設定有系爭抵押
    權亦未爭執，僅以前詞置辯，則原告確為被告丙○○之債權
    人，對被告丙○○有90萬元之系爭債權，而於96年12間聲請
    假扣押強制執行時，系爭抵押權尚未設定，而原告於97年4
    月14日知悉有設定系爭抵押權之情事，據而提起本訴，尚未
    逾1 年之除斥期間，有96年12月11日及97年4 月14日之土地
    登記謄本可稽（分見本院卷第9 頁、第14至15頁），則原告
    提起本訴自屬合法而應予准許。
(二)、次查，被告間就系爭土地所設定之系爭抵押權為舊債務新設
    抵押權，為被告自認在卷（見本院卷第45至46頁），而按「
    債務人以其所有之不動產設定抵押權，同時向他人借貸款項
    ，其設定抵押權之行為，固屬有償行為，若先有債權之存在
    而於事後為之設定抵押權者，如無對價關係，即屬無償行為
    。倘有害及債權，則債權人自得依民法第二百四十四條第一
    項之規定以撤銷之。」最高法院著有51年度台上字第3528號
    判例可供參考。而原告主張被告間就系爭土地所為抵押權設
    定行為係就舊有債務新設定抵押權，亦為被告所不否認，則
    被告間就系爭土地所為系爭抵押權之設定行為，參酌前揭最
    高法院判例意旨，屬於無償行為，而被告丙○○所有財產除
    系爭土地外，雖尚有坐落屏東縣鹽埔鄉○○段110 、113 、
    114 、121 地號等4 筆土地，而前揭4 筆土地價值雖達,508
    2,621 元，如加計系爭土地之價值則達3,700,791 元，此經
    本院依職權調閱被告丙○○之財產明細，有稅務電子閘門財
    產所得調件明細表在卷可參（見本院卷第54至55頁），然除
    系爭土地外，前開民意段110 、113 、114 、121 地號土地
    均經被告設定有系爭抵押權存在，亦為被告所不否認，並有
    土地登記謄本可憑（本院卷第67至70頁），況且系爭土地上
    尚有訴外人合作金庫商業銀行股份有限公司之第一順位最高
    限額抵押債權100 萬元，該5 筆土地均經設定有系爭抵押權
    存在，倘系爭抵押權未經塗銷，即便對之求償，原告之90
    萬元系爭債權亦未能獲償，原告主張被告間就系爭土地所設
    定抵押權行為之無償行為，顯已妨害原告之系爭債權受償自
    屬可採。
四、綜上所述，原告之前揭主張既屬可採，從而原告於97年4 月
    14日申請系爭土地之土地登記謄本時，知悉被告間之無償行
    為後，隨即於同年5 月27日具狀請求撤銷被告間之無償行為
    及塗銷抵押權設定行為，未逾1 年之除斥期間，其聲明於法
    有據，應予准許。
五、本件事證已臻明確，兩造其餘主張、陳述及立證方法，經核
    於判決不生影響，爰不逐一論列，附此敘明。
六、結論：原告之訴為有理由，依民事訴訟法第78條、第85 條
    第1 項，判決如主文。
中    華    民    國    97    年    10    月    7     日
                  民事第一庭    法  官  潘快
正本係照原本作成。
如不服本判決，應於收受送達後二十日內向本院提出上訴書狀，
其未表明上訴理由者，應於提出上訴後二十日內向本院補提理由
書狀（均須按他造當事人之人數附繕本）
                                書記官  黃麗燕
中    華    民    國    97    年    10    月    7     日


司法院資訊處製作；財團法人民間司法改革基金會備份。
